臺灣高等法院臺中分院民事判決　　　　 99年度上易字第438號
上　訴　人　林阿絨
訴訟代理人　羅豐胤律師
　　　　　　蔡素惠律師
被　上訴人　林世傑
訴訟代理人　江來盛律師
上列當事人間請求土地所有權移轉登記事件，上訴人對於民國99
年9月21日臺灣南投地方法院98年度訴字第315號第一審判決提起
上訴，被上訴人並為訴之追加，本院於民國100年5月10日言詞辯
論終結，判決如下：
    主  文
上訴駁回。
第二審（含追加之訴）訴訟費用由上訴人負擔。
    事實及理由
一、被上訴人林世傑於原審係依借名契約終止後準用委任之法律
    關係提起本件請求；於上訴後，具狀追加依民國77年6月1日
    、89年3月10日、97年6月22日之契約法律關係為本件請求。
    查林世傑主張兩造間存有借名契約關係，77年6月1日、89年
    3月10日、97年6月22日之約定，均係上訴人林阿絨願意移轉
    坐落南投縣埔里鎮○○○段726地號、面積1285.38平方公尺
    （重測分割前為同鎮○○段2-7地號、面積2893平方公尺）
    土地（下稱系爭土地）應有部分2分之1之承諾；其又主張終
    止借名關係後，林阿絨拒不將系爭土第2分之1移轉登記予伊
    ，自有不當得利，是本件原訴及追加之訴之基礎事實同一，
    依民事訴訟法第446條第1項但書、第255條第1項第2款規定
    ，追加之訴，應予准許。
二、被上訴人林世傑主張：上訴人林阿絨與林世傑之母林美蓉為
    姊妹關係。林世傑之外祖父林福壽本將系爭土地贈與林阿絨
    及林美蓉，每人各權利範圍2分之1；惟因系爭土地之分割涉
    及既成道路、畸零用地等因素，林美容乃將其應有部分借名
    登記於林阿絨名下。嗣林美容於96年12月20日將其權利讓與
    林世傑。林世傑遂與林阿絨於97年6月22日簽訂契約書（下
    稱系爭契約書），約定雙方就系爭土地之持分、使用權利及
    限制處分等事項。詎經林世傑以98年9月17日之起訴狀繕本
    送達林阿絨為終止借名契約之意思表示，則借名契約業已終
    止，林阿絨自應移轉系爭土地權利範圍2分之1之所有權予林
    世傑。爰依借名契約終止後準用委任、不當得利及77年6月1
    日、89年3月10日、97年6月22日契約之法律關係提起本件請
    求，請求法院擇一為其勝訴之判決。並聲明：林阿絨應將系
    爭土地所有權應有部分2分之1移轉登記予林世傑。
三、上訴人林阿絨則辯以：
    林福壽於70年間與訴外人味楊玉花、林雪芬合夥經營蜈蚣里
    育苗中心，合作契約第4條約定系爭土地由三人共有，林福
    壽就系爭土地僅有應有部分3分之1；又訴外人味楊玉花、林
    雪芬陸續將合夥事業之權利讓與蔡福田，蔡福田就系爭土地
    有3分之2之權利。林福壽於77年3月間，將系爭土地全部贈
    與林阿絨，而未贈與林美蓉，故林美蓉並未擁有系爭土地之
    任何權利。又林福壽之權利僅有3分之1，其縱有贈與林美蓉
    ，亦無法將2分之1之權利贈與林美蓉。況林美蓉就系爭土地
    亦未與林阿絨為任何積極管理或處分之約定，難認林阿絨與
    林美蓉間存有信託或借名契約。至於97年6月22日之系爭契
    約書乃林阿絨之夫蔡福田未獲授權，擅自以林阿絨名義所為
    ，林阿絨不承認此無權代理行為，系爭契約書對林阿絨不生
    效力。又89年3月10日之切結書並非真正，林世傑不得依該
    切結書有所請求。另林阿絨與林美蓉間縱存有借名契約，亦
    係脫法行為，而屬無效。
四、得心證之理由：
  (1)林世傑主張：林阿絨與訴外人林美蓉為姊妹關係，系爭土地
    係由林福壽以贈與為原因移轉登記於林阿絨名下等語，有贈
    與所有權移轉契約書（系爭贈與契約雖載明贈與權利範圍2
    分之1，惟因係重測分割前面積2893平方公尺之2分之1，即
    相當於系爭土地之面積）、免繳土地增值稅證明書、土地登
    記第二類謄本在卷（見原審卷第29-31、6頁）可憑，復為林
    阿絨所不爭執，是林世傑此部分之主張堪信為真實。
  (2)林世傑又主張：林福壽將系爭土地分別贈與林阿絨、林美蓉
    各2分之1，惟林美蓉之應有部分2分之1借名登記於林阿絨名
    下等語，為林阿絨所否認。查林福壽、林美蓉、林阿絨於77
    年6月1日訂有協議書（見原審卷第40-42頁）之事實，為兩
    造所不爭執。該協議書第1條係表明林福壽將系爭土地贈與
    林美蓉、林阿絨各2分之1之事實；第2條則表明該贈與之事
    實業已由三人協議登記於林阿絨名下，是林世傑主張林美蓉
    、林阿絨間於受贈系爭土地並為所有權移轉登記時，即有借
    名之契約存在，應堪採信。
  (3)林世傑另主張：林美蓉於96年12月20日將其借名契約債權讓
    與林世傑等語，業據提出贈與契約書為證（見原審卷第44頁
    ），該贈與契約書第1條已敘明「由乙方（指林世傑）直接
    請求林阿絨為前開保管之土地所有權歸回，並登記於乙方」
    ，是林美蓉顯已將其對林阿絨之債權讓與林世傑。是林世傑
    上開主張亦堪信為真實。查林美蓉將其對林阿絨之債權讓與
    林世傑之贈與契約書已於原審言詞辯論時提出，林阿絨之訴
    訟代理人且當庭表示對於影本之真正不爭執（見原審卷第36
    頁），依民法第297條第2項規定，與債權讓與之通知有同一
    之效力，是系爭債權讓與已對林阿絨發生效力。
  (4)至於林阿絨名義之89年3月10日切結書（見原審卷第46頁）
    上，有林美蓉、林阿絨之印文，而無簽名，林阿絨雖否認為
    真正，但關其內容係確認借名登記及林阿絨將來願意移轉所
    有權登記之事實，並非另成立一契約關係，是不論89年3月
    10日切結書是否確由林阿絨所出具，對本件法律關係均不生
    影響，附此敘明。而林福壽、林美蓉、林阿絨於77年6月1日
    之上開協議書亦係確認贈與及借名登記之事實，已如上述；
    該協議書並未約定林阿絨應將系爭土地所有權2分之1移轉登
    記予林美蓉，自不足作為林世傑請求之依據。另97年6月22
    日之契約書（見原審卷第79-80 頁）僅約定「甲方（指林阿
    絨）同意無條件讓乙方（指林世傑）使用乙方持有之系爭土
    地，甲方且不得私下處分、出賣、設定他項權利或為任何處
    分」，估不論該契約書是否林阿絨與林世傑所簽訂，抑或係
    林阿絨之丈夫蔡福田未經授權而以林阿絨名義簽訂，均未敘
    及林阿絨有承諾移轉系爭土地應有部分2分之1予林世傑之事
    ，林世傑尚不得依該契約書請求林阿絨移轉系爭土地應有部
    分2分之1，併此指明。
  (5)林阿絨辯稱：林福壽於70年間與味楊玉花、林雪芬合夥經營
    蜈蚣里育苗中心，合作契約第4條約定系爭土地由三人共有
    ，林福壽就系爭土地僅有應有部分3分之1；林福壽縱有贈與
    林美蓉之事實，亦無法將2分之1之權利贈與林美蓉云云，為
    林世傑所否認。查系爭土地係已登記之不動產，林福壽與味
    楊玉花、林雪芬之合作契約（見原審卷第69-72頁）第4條雖
    約定系爭土地由三人共有，然而既未經所有權移轉登記，味
    楊玉花、林雪芬尚無從取得系爭土地之應有部分；亦即系爭
    土地所有權並未因上開合作契約之約定而變動，在林福壽將
    系爭土地所有權移轉登記予林阿絨前，全部仍屬林福壽所有
    ，林福壽自有權將系爭土地應有部分2分之1之權利贈與林美
    蓉，林阿絨上開所辯，尚無足採。
  (6)按85年1月26日公布之信託法第1條規定：「稱信託者謂委託
    人將財產權移轉或為其他處分，使受託人依信託本旨，為受
    益人之利益或為特定目的，管理或處分信託財產之關係。」
    。信託法公布施行之前，實務上認為信託行為，係指委託人
    授與受託人超過經濟目的之權利，而僅許可其於經濟目的範
    圍內行使權利之法律行為而言。符合上開信託法定義，其權
    利義務固應依信託法定之，惟信託法所指信託以外之其他私
    法行為所成立之相類似法律關係，苟其內容並不違反強行規
    定或公序良俗，仍應賦予無名契約之法律上效力，且其性質
    核與民法委任類似，自得類推適用委任之相關規定。查本件
    林阿絨與林福壽、林美蓉簽訂前揭協議書，係在信託法公布
    施行之前，自無信託法規定之適用。惟林美蓉係將其受贈之
    系爭土地應有部分2分之1借用林阿絨名義登記，應屬借名登
    記契約。而該借名契約，其內容並不違反強制、禁止規定或
    公序良俗，林阿絨辯稱：此借名契約係脫法行為而無效云云
    ，應無足採。本件借名契約屬民法上無名契約，應類推適用
    民法委任之相關規定。經類推民法第549條第1項之規定，當
    事人之任何一方得隨時終止委任契約；如上所述，林世傑已
    自林美蓉處受讓林美蓉對於林阿絨之借名契約關係，自為借
    名契約之當事人。故林世傑以本件起訴狀繕本之送達林阿絨
    作為終止該借名登記契約意思表示之通知，且本件起訴狀繕
    本業於98 年10月22日送達予林阿絨，有送達證書在卷（見
    原審卷第22 頁）可查，故兩造間上開借名登記契約已於98
    年10月22日終止，借名契約終止後，林阿絨即負有將系爭土
    地之應有部分2分之1移轉登記予林世傑之義務。從而，林世
    傑本於終止借名登記之法律關係，訴請林阿絨將系爭土地之
    應有部分2分之1移轉登記予林世傑，為有理由，應予准許。
  (7)林世傑追加之不當得利之訴部分，因其依借名契約終止之法
    律關係請求為有理由，已如上述；且林世傑係就其多項請求
    權基礎，請求法院擇一為其勝訴之判決，不當得利部分爰不
    予論述，併此敘明。
  (8)綜上所述，本件被上訴人林世傑主張兩造間存有借名契約，
    且已終止為可採，上訴人林阿絨所辯均為無可取。從而，林
    世傑依借名契約終止之法律關係，請求林阿絨移轉系爭土地
    應有部分2分之1，為有理由，應予准許。是則原審判決，並
    無違誤。上訴意旨指摘原判決不當，求予廢棄改判，為無理
    由，應予駁回其上訴。
五、兩造其餘之攻擊、防禦方法及未經援用之證據，經本院斟酌
    後，認均不足以影響本判決之結果，自無逐一詳予論駁之必
    要，併此敘明。
六、據上論結，本件上訴為無理由，依民事訴訟法第449條第1項
    、第78條，判決如主文。
中    華    民    國   100    年    5     月    24    日
                民事第七庭    審判長法  官  饒鴻鵬
                                    法  官  陳毓秀
                                    法  官  李平勳
以上正本係照原本作成。
不得上訴。
                                    書記官  劉恒宏
中    華    民    國   100    年    5     月    25    日
                                                      Ｓ